ACORDAO-COMPLETO-2427314

ACÓRDÃO 9459/2020 ATA 31/2020 - SEGUNDA CÂMARA

VISTOS, relatados e discutidos estes autos em que se analisam atos de concessão de pensões militares deferidas pela Diretoria de Inativos e Pensionistas do Comando da Aeronáutica.  
ACORDAM os Ministros do Tribunal de Contas da União, reunidos em Sessão da 2ª Câmara, ante as razões expostas pelo Relator, e com fulcro nos incisos III e IX do art. 71 da Constituição Federal e nos arts. 1º, inciso V, e 39, inciso II, da Lei 8.443/1992, c/c o art. 259, inciso II, do Regimento Interno/TCU, em:
        9.1. considerar legais as pensões militares instituídas pelos Srs. Alexandre de Abreu Alves, Alexandre dos Santos Silva e Alfredo Gonçalves, determinando o registro dos atos de números 10714944-08-2013-000425-0 (peça 2) , 10714944-08-2011-000648-6 (peça 3) , 10714944-08-2014-000615-8 (peça 4) e 10714944-08-2014-000618-2 (peça 5) ;
        9.2. determinar ao Instituto Nacional do Seguro Social que, no prazo de 15 (quinze) dias, a contar da ciência desta Deliberação, adote medidas para rever o pagamento do Benefício de Prestação Continuada previsto na Lei 8.742/1993, concedido à Sra. Maria de Nazaré Souza Gonçalves, (CPF: XXX.511.702-XX) , encaminhando a este Tribunal, no prazo de 30 (trinta) dias, informações acerca das providências tomadas pela autarquia;
        9.3. restituir os autos à Sefip para que retifique, no Sistema e-Pessoal, o nome das Sras. Débora Gonçalves Jimenes e Suely Gonçalves de Almeida para, respectivamente, Débora Ferreira Gonçalves Monteiro e Suely Ferreira Gonçalves.

Concessão de pensões militares deferidas pela Diretoria de Inativos e Pensionistas do Comando da Aeronáutica.

Segunda Câmara

Subdiretoria de Inativos e Pensionistas do Comando da Aeronáutica.

3. Interessados: Beatriz dos Santos Silva (XXX.833.607-XX), Bernadete Modesto Gonçalves (XXX.306.192-XX), Claudia de Aragão Santos Alves (XXX.046.367-XX), Débora Ferreira Gonçalves Monteiro (XXX.214.652-XX), Gabriel de Oliveira Alves (XXX.075.301-XX), Gabriele Morais Alves (XXX.922.351-XX0), Jane Ferreira Gonçalves (XXX.769.772-XX), Katia da Silva Gonçalves (XXX.813.502-XX), Maria Angélica dos Santos Silva (XXX.681.477-XX), Maria de Nazaré Souza Gonçalves (XXX.511.702-XX), Maria Goretti Ferreira Gonçalves (XXX.434.532-XX), Maria Rosemary Magalhães Gonçalves (XXX.230.441-XX), Suely Ferreira Gonçalves (XXX.875.232-XX), Verônica dos Santos Silva (XXX.365.377-XX) e Zuila Ferreira da Silva (XXX.699.192-XX).

13.1. Ministros presentes: Ana Arraes (Presidente), Augusto Nardes, Aroldo Cedraz e Raimundo Carreiro.
13.2. Ministros-Substitutos presentes: Marcos Bemquerer Costa (Relator) e André Luís de Carvalho.

MARCOS BEMQUERER

Adoto como Relatório, com os pertinentes ajustes de forma, a instrução da Secretaria de Fiscalização de Pessoal - Sefip, por meio da qual as concessões de pensão militar objeto destes autos são analisadas e cujo encaminhamento contou com a anuência do Procurador Sérgio Ricardo Costa Caribé (peças 7 a 9) : 
"INTRODUÇÃO
Trata-se de atos de Pensão Militar, submetidos, para fins de registro, à apreciação do Tribunal de Contas da União (TCU) , de acordo com o art. 71, inciso III, da Constituição Federal.  Os atos foram cadastrados e disponibilizados ao TCU por intermédio do Sistema de Apreciação e Registro de Atos de Admissão e Concessões na forma do art. 2º, caput e incisos I a IV, e art. 4º, caput, da Instrução Normativa TCU 55/2007. 
EXAME TÉCNICO
Procedimentos aplicados
Os procedimentos para exame, apreciação e registro de atos de pessoal encontram-se estabelecidos na Instrução Normativa TCU 78/2018 e na Resolução TCU 206/2007. Essas normas dispõem, em seus arts. 4º, § 2º, e 3º, § 3º, respectivamente, que os atos de pessoal disponibilizados por meio do e-Pessoal devem ser submetidos à crítica automatizada do próprio sistema, com base em parâmetros predefinidos.
Relativamente aos atos de admissão e concessão de aposentadoria, pensão e reforma, as rotinas de crítica das informações cadastradas nos sistemas informatizados de coleta de atos foram elaboradas e validadas levando-se em conta as peculiaridades desses atos. Os itens de verificação do sistema compreendem prazos e fundamentos legais, assim como eventuais ocorrências de acumulação. Trata-se de verificações mais abrangentes, minuciosas e precisas do que aquelas que podem ser realizadas por mãos humanas, proporcionando um nível de segurança ainda maior.
Além da crítica automatizada, há verificação humana adicional no caso de haver alertas do sistema ou informações não formatadas, como esclarecimentos do gestor ou do controle interno. 
5.	Ao verificar os sistemas externos disponibilizados ao TCU podemos constatar que as beneficiárias Sras. CLAUDIA DE ARAGÃO S. ALVES, CPF XXX.046.367-XX, BEATRIZ DOS SANTOS SILVA, CPF XXX.833.607-XX, e MARIA ROSEMARY M. GONÇALVES, CPF XXX.230.441-XX, acumulam a pensão constante dos autos com um outro cargo ou um benefício. Informamos que tais acumulações têm como base legal o Art. 29, incisos I e II, da Lei das Pensões Militares - Lei 3765/1960 -, que permite a referida acumulação, observado o disposto no art. 37, inciso XI, da Constituição Federal. 
6.	Em consulta realizada com a finalidade de detectar se há acumulações ilegais de benefícios previdenciários do presente ato, verificou-se que há acumulação por parte da Sra.  MARIA DE NAZARE SOUZA GONÇALVES, CPF XXX.511.702-XX, [que] recebe amparo social ao idoso pelo INSS, também conhecido como Benefício de Prestação Continuada, sendo este o benefício a que tem direito o idoso (seja ele homem ou mulher) que comprovar que possui 65 anos de idade ou mais, que não recebe nenhum benefício previdenciário, ou de outro regime de previdência e que a renda mensal familiar per capita seja inferior a 1/4 do salário mínimo vigente, previsto na Lei nº 8.742/93, que dispõe sobre a organização da Assistência Social e dá outras providências, in verbis:
'Art. 20.  O benefício de prestação continuada é a garantia de um salário-mínimo mensal à pessoa com deficiência e ao idoso com 65 (sessenta e cinco) anos ou mais que comprovem não possuir meios de prover a própria manutenção nem de tê-la provida por sua família. 
 (...) 
§ 4o  O benefício de que trata este artigo não pode ser acumulado pelo beneficiário com qualquer outro no âmbito da seguridade social ou de outro regime, salvo os da assistência médica e da pensão especial de natureza indenizatória.'
7. Cabe salientar que além de tal benefício retrocitado, a interessada recebe outro conforme quadro a seguir:
	Titular (nome) 
	Situação
	Valor
	Espécie (descrição completa) 
	Data Início

	MARIA DE NAZARE SOUZA GONÇALVES
	Ativo
	724,00
	SERVIDOR PÚBLICO CARGO DE FAXINEIRO
	1º/4/2019

8. Assim, a interessada deverá renunciar ao Benefício de Prestação Continuada para regularizar sua situação.
9. Nesse contexto, propõe-se a ilegalidade do ato de pensão militar que tem como instituidor o Sr. ALFREDO GONÇALVES que tem como nº 10714944-08-2014-000615-8 e a legalidade dos demais atos constantes destes autos.   
CONCLUSÃO        
10. A abrangência e a profundidade das verificações levadas a efeito fundamentam convicção de legalidade dos atos, à exceção do Ato de nº 10714944-08-2014-000615-8 que deve ser considerado ilegal com recusa do competente registro por ser inconstitucional de acordo com o relatório acima transcrito. Assim, em relação aos demais atos do presente processo cabe proposta no sentido de que sejam considerados legais, promovendo-lhes os registros. 
PROPOSTA DE ENCAMINHAMENTO
11. Ante o exposto, com fundamento nos arts. 71, inciso III, da Constituição Federal, 1o, inciso V, e 39, inciso II, da Lei 8.443/1992 e 260, § 1º e 5º, do Regimento Interno do Tribunal de Contas da União, bem como art. 7º, § 3º da IN 55/2007, propõe-se:	
a) considerar legais os atos de nº s 10714944-08-2013-000425-0, 10714944-08-2011-000648-6 e 10714944-08-2014-000618-2;
b) considerar ilegal o ato de nº 10714944-08-2014-000615-8 de ALFREDO GONÇALVES;
c) dispensar o ressarcimento das quantias indevidamente recebidas de boa-fé pela [beneficiária do ato indicado] no subitem precedente, consoante o disposto no Enunciado 106 da Súmula da Jurisprudência do TCU;
d) determinar à Subdiretoria de Inativos e Pensionistas - Área Militar que: 
d.1) no prazo de 15 (quinze) dias, a contar da ciência desta deliberação, abstenha-se de realizar pagamentos decorrentes do ato impugnado, sujeitando-se a autoridade administrativa omissa à responsabilidade solidária, nos termos do art. 262, caput, do Regimento Interno/TCU;
d.2) dê ciência, no prazo de 15 (quinze) dias, a contar do recebimento da notificação deste Acórdão, do inteiro teor desta deliberação à Sra. MARIA DE NAZARE SOUZA GONÇALVES, CPF XXX.511.702-XX, notadamente no que diz respeito ao direito de opção por dois dos benefícios dos três que estão sendo pagos atualmente legalmente acumuláveis, encaminhando a este Tribunal, no prazo de 30 (trinta) dias, comprovante da referida ciência;
d.3) no caso de a opção recair sobre a pensão militar ora em exame, emita novo ato de concessão, submetendo-o a este Tribunal, nos termos da IN/TCU nº 78/2018;
d.4) alerte à interessada que o efeito suspensivo proveniente da interposição de possíveis recursos perante o TCU não a exime da devolução dos valores percebidos indevidamente após a respectiva notificação, caso os recursos não sejam providos."
É o Relatório.

não há.

Procurador Sergio Ricardo Costa Caribé.

PESSOAL. PENSÃO MILITAR. POSSIBILIDADE LEGAL DE ACUMULAÇÃO DA PENSÃO MILITAR COM VENCIMENTO DE CARGO PÚBLICO. CONSTATAÇÃO DA PERCEPÇÃO DO BENEFÍCIO DE PRESTAÇÃO CONTINUADA, O QUAL NÃO PODE SER ACUMULADO COM OUTRO ORIUNDO DO REGIME GERAL DE PREVIDÊNCIA SOCIAL OU DE QUALQUER OUTRO REGIME (ART. 20, § 4º, DA LEI 8.742/1993). DETERMINAÇÃO AO INSTITUTO NACIONAL DO SEGURO SOCIAL PARA QUE REVEJA O PAGAMENTO DAQUELE BENEFÍCIO. LEGALIDADE DOS ATOS.

PENSÃO MILITAR (PMIL)

Secretaria de Fiscalização de Pessoal - Sefip.

Em apreciação os atos das Pensões Militares instituídas pelos Srs. Alexandre de Abreu Alves, Alexandre dos Santos Silva e Alfredo Gonçalves em favor, respectivamente, da Sra. Claudia de Aragão Santos Alves, do Sr. Gabriel de Oliveira Alves, das Sras. Gabriele Morais Alves, Beatriz dos Santos Silva, Maria Angélica dos Santos Silva, Verônica dos Santos Silva, Bernadete Modesto Gonçalves, Débora Gonçalves Jimenes, Jane Ferreira Gonçalves, Katia da Silva Gonçalves, Maria de Nazaré Souza Gonçalves, Maria Goretti Ferreira Gonçalves, Suely Gonçalves de Almeida, Zuila Ferreira da Silva e Maria Rosemary Magalhães Gonçalves.
2.	A Sefip, com endosso do Parquet especializado, neste feito representado pelo Procurador Sergio Ricardo Costa Caribé, propõe considerar ilegal a pensão militar que tem como uma das beneficiárias a Sra. Maria de Nazaré Souza Gonçalves (peça 4) e legal as demais concessões ora em análise. 
3.	Aquiesço à proposta unânime da Sefip e do MP/TCU no sentido de que as concessões de pensão militar constantes das peças 2, 3 e 5 podem ser consideradas legais, conferindo registro aos correspondentes atos (10714944-08-2013-000425-0, 10714944-08-2011-000648-6 e 10714944-08-2014-000618-2) , eis que deferidas em alinhamento aos normativos previstos à espécie.
4.	Quanto ao ato de pensão militar instituída pelo Sr. Alfredo Gonçalves, que tem como uma das oito beneficiárias a Sra. Maria de Nazaré Souza Gonçalves (peça 4) , cabem os seguintes comentários.
5.	Foi verificado que a referida interessada acumula, além da pensão militar em foco, rendimentos provenientes de cargo público de faxineiro. 
6.	Tal acumulação é lícita, nos termos do art. 29, inciso I, da Lei 3.765/1990 (Lei das pensões militares) :
"Art. 29. É permitida a acumulação: 
I - de uma pensão militar com proventos de disponibilidade, reforma, vencimentos ou aposentadoria; 
7.	Nada obstante, aponta a Sefip que a Sra. Maria de Nazaré Souza Gonçalves percebe também o Benefício de Prestação Continuada - BPC, na modalidade amparo ao idoso.
8.	Consoante o disposto no art. 20, § 4º, da Lei 8.742/1993, que dispõe sobre a organização da Assistência Social, é expressamente vedada a acumulação do BPC com outro benefício da seguridade social ou, ainda, de outro regime: 
"Art. 20.  O benefício de prestação continuada é a garantia de um salário-mínimo mensal à pessoa com deficiência e ao idoso com 65 (sessenta e cinco) anos ou mais que comprovem não possuir meios de prover a própria manutenção nem de tê-la provida por sua família.  
 (...) 
§ 4º O benefício de que trata este artigo não pode ser acumulado pelo beneficiário com qualquer outro no âmbito da seguridade social ou de outro regime, salvo os da assistência médica e da pensão especial de natureza indenizatória." 
9.	Em razão da ocorrência acima, a Sefip e o MP/TCU, em comunhão, propõem considerar ilegal a pensão militar deferida à interessada.
10.	De todo o exposto, duas conclusões ficam assentes: i) a pensão militar ora em foco é legal, porquanto a acumulação com vencimentos de cargo público é normativamente amparada (art., 29, inciso I, da Lei 3.765/1990) ; e ii) há vedação expressa do recebimento do Benefício de Prestação Continuada com qualquer outro no âmbito da seguridade social, ou ainda, de outro regime.
11.	Tendo em vista que o Benefício de Prestação Continuada não está sujeito a registro por esta Corte de Contas e que cabe ao Instituto Nacional do Seguro Social - INSS o seu pagamento e respectivo controle, não é possível acompanhar os pareceres anteriores pela ilegalidade da aludida concessão pensional.
12.	A pensão militar da interessada está em consonância com as disposições legais cabíveis à espécie. 
13.	A solução que melhor se amolda ao caso é considerar legal a concessão ora em exame e determinar ao INSS que, em prazo certo, adote as medidas de sua alçada para rever o pagamento do BPC à Sra. Maria de Nazaré Souza Gonçalves. 
14.	Este encaminhamento é similar ao que sugeri nos autos do TC-Processo 027.623/2019-0 no âmbito do qual foi prolatado o novel Acórdão 8978/2020-TCU-Segunda Câmara.
15.	Naqueles autos, foi verificada a acumulação, por parte da interessada, de Pensão Especial de ex-Combatente com o benefício denominado "amparo previdenciário".
16.	Dado que o pagamento do "amparo previdenciário", por força de legislação específica (Lei 6.179/1974) , não pode ser acumulado com proventos oriundos do Regime Geral de Previdência Social ou, ainda, de qualquer outro regime, mas que a lei que rege as PEEC possibilita a sua acumulação com outro benefício previdenciário, o Tribunal considerou legal o ato e efetuou determinação ao INSS para que revisse o pagamento do multicitado "amparo previdenciário". 
17.	De forma semelhante, nos autos do TC-Processo 014.257/2009-0, que cuidava de Pensão Civil (relator ministro-substituto André de Carvalho) , foi prolatado o Acórdão 1470/2016-TCU-Segunda Câmara, mediante o qual a concessão em favor do interessado foi considerada legal, mas foi fixado prazo para que o INSS adotasse providências tendo em vista que ele percebia o Benefício de Prestação Continuada, o qual, como já visto, não pode ser acumulado com nenhum outro benefício.
18.	Por fim, informo que, em consulta ao Sistema CPF, verifiquei que o nome das Sras. Débora Gonçalves Jimenes e Suely Gonçalves de Almeida devem ser retificados para, respectivamente, Débora Ferreira Gonçalves Monteiro e Suely Ferreira Gonçalves.  
19.	Desse modo, cumpre restituir os autos à Sefip para que efetue a devida correção no Sistema e-pessoal.
	Ante o exposto, com as vênias de estilo por discordar em parte da unidade especializada e do Parquet de contas, manifesto-me por que seja adotada a deliberação que ora submeto a este Colegiado.
TCU, Sala das Sessões, em 8 de setembro de 2020.
MARCOS BEMQUERER COSTA
Relator